臺灣臺南地方法院新市簡易庭民事簡易判決  
110年度新簡字第6號
原      告  財政部國有財產署南區分署

法定代理人  黃莉莉  
訴訟代理人  黃耀光  
複代理人    李政學  
被      告  陳火順  


訴訟代理人  王奐淳律師
上列當事人間請求給付使用補償金事件，經本院於民國110年10
月5日言詞辯論終結，判決如下：
    主      文
被告應給付原告新臺幣貳拾伍萬零貳佰壹拾壹元，及其中新臺幣
壹拾捌萬陸仟捌佰參拾壹元，自民國一○九年八月二十二日起；
其中新臺幣陸萬參仟參佰捌拾元，自民國一一○年九月十一日起
，均至清償日止，按週年利率百分之五計算之利息。
訴訟費用由被告負擔。
本判決得假執行。但被告以新臺幣貳拾伍萬零貳佰壹拾壹元，為
原告預供擔保，得免為假執行。
    事實及理由
一、按訴狀送達後，原告不得將原訴變更或追加他訴，但擴張或
    減縮應受判決事項之聲明者、不甚礙被告之防禦及訴訟之終
    結者，不在此限，民事訴訟法第255條第1項第3款、第7款定
    有明文。本件原告起訴時聲明為：被告應給付原告新臺幣（
    下同）189,070元，及自支付命令送達翌日起至清償日止，
    按週年利率5％計算之利息。嗣因現場測量面積大於起訴之面
    積及增加計算不當得利期間，而變更聲明為：被告應給付原
    告250,211元，及其中186,831元自支付命令送達翌日起；其
    中63,380元自民事準備書續㈠狀送達翌日起，均至清償日止
    ，按週年利率5％計算之利息，並追加聲明願供擔保請准宣告
    假執行。經核原告所為上開聲明之變更，核屬擴張應受判決
    事項之聲明；其另追加假執行之聲請部分，並無礙於被告之
    防禦及訴訟之終結，按諸上開規定，應予准許。
二、原告起訴主張：
  ㈠原告為坐落臺南市○市區○○段0000地號國有土地（下稱系爭土
    地）之管理機關，系爭土地如臺南市新化地政事務所民國11
    0年5月24日土地複丈成果圖（下稱附圖）所示編號A部分，
    遭被告所有之未掛門牌烤漆板造平房（下稱系爭建物）占用
    ，占用面積為69.83平方公尺。然兩造間並無租賃或其他合
    法占用之法律關係存在，被告無權占用系爭土地致原告受有
    損害，原告自得依民法第179條規定請求被告給付相當於租
    金之不當得利補償金。又因被告為時效抗辯，且迄今未將系
    爭建物拆除，是原告請求被告給付自聲請支付命令之日（即
    109年7月28日）回溯5年即104年7月29日起至110年8月31日
    止之使用補償金250,211元，而其中186,831元為104年7月29
    日至108年12月31日止之使用補償金（即原支付命令聲請範
    圍）；其中63,380元為109年1月1日至110年8月31日止之使
    用補償金。被告雖主張其非系爭建物之所有權人、事實上處
    分權人或使用人，惟被告前於107年3月1日提出申請書（下
    稱系爭申請書），以其係系爭建物所有人向原告所轄臺南辦
    事處申請複查，並經原告所轄臺南辦事處複查後，列管被告
    為系爭土地之占用人，是以被告抗辯其非系爭建物之所有權
    人、事實上處分權人或使用人，實屬無據。爰依不當得利之
    法律關係提起本件訴訟。
  ㈡並聲明：
　⒈被告應給付原告250,211元，及其中186,831元自支付命令送
    達翌日起；其中63,380元自民事準備書續㈠狀送達翌日起，
    均至清償日止，按週年利率5％計算之利息。
　⒉願供擔保，請准宣告假執行。
三、被告則辯以：
  ㈠被告於38、39年前興建門牌號碼臺南市○市區○○路000號之5至
    之8房屋時，為利工程方便，故於系爭土地上搭建工寮，該
    工寮係有屋頂但無牆之開放式工寮，與系爭建物為完全不同
    之地上物。又前開被告所興建之4棟房屋建好後，被告隨即
    離開臺南，由訴外人即被告之配偶陳鄭梅甚管理、收租，而
    後約30年前，該4棟房屋遭執行拍賣，訴外人即被告兒子陳
    宏亮又將門牌號碼臺南市○市區○○路000號之5房屋買回，該
    工寮因被該4棟房屋阻擋，除非是上開房屋之屋主否則外人
    無法進入工寮，離開臺南之被告更不可能使用該工寮。且系
    爭建物與被告所述之工寮外觀完全不同，先前工寮早已不存
    在；又系爭建物外觀不算老舊，顯非歷近40年之狀況，明顯
    係他人再次於系爭土地上重新搭建。再者，經善化分局訪查
    ，系爭建物之使用人係陳鄭梅甚，且證人陳亮宏亦稱沒看過
    被告使用而是其母（即陳鄭梅甚）使用，故系爭建物之事實
    上處分權人絕非被告，原告應負舉證責任證明系爭建物之事
    實上處分權人為何人。而原告提出之系爭申請書上之簽名筆
    跡，與被告開戶資料筆跡及被告親簽之委任狀筆跡，肉眼可
    見完全不同，其上印章亦係遭人盜蓋，可證明系爭申請書並
    非被告所為，又系爭申請書後檢附之被告身分證影本，係第
    三人擅自拿取被告身分證影本並自行切結，並非執身分證正
    本辦理，亦未經被告同意，原告以系爭申請書遽論系爭建物
    係被告所有，過於牽強。
  ㈡縱被告因占用系爭土地而應給付不當得利，惟原告係於109年
    3月18日核發國有土地使用補償金繳款通知書予被告，並於
    同年8月17日對被告聲請支付命令，按財政部國有財產署77
    年1月22日臺財產二字第77001228號函釋及民法126條之規定
    ，原告僅得請求109年3月18日前5年及其後之不當得利，惟
    原告竟自103年3月開始請求，就超出5年範圍之部分，被告
    主張時效抗辯。
  ㈢並聲明：
　⒈原告之訴駁回。
　⒉如受不利判決，願供擔保請准宣告免為假執行。
四、本院得心證之理由：
  ㈠原告主張系爭建物占用原告管理之系爭土地如附圖所示編號A
    部分，占用面積為69.83平方公尺等情，業據其提出土地建
    物查詢資料、現況照片、土地使用現況略圖為證（司促卷第
    13頁、本院卷49-63、75-77頁），復經本院於110年5月4日
    會同臺南市新化地政事務所人員勘驗現場屬實，並製有勘驗
    筆錄、現場照片、附圖在卷可按（本院卷第107-109、113頁
    ），且被告就系爭建物占用原告管理之系爭土地乙節並不爭
    執，此部分事實應堪認定。
  ㈡原告復主張系爭建物為被告所有，無權占用系爭土地，被告
    應給付相當於租金之使用補償金，惟為被告所否認，並以前
    詞置辯。是本件爭點即為：⒈系爭建物是否為被告所有？⒉原
    告向被告請求相當於租金之補償金，有無理由？分述如下：
　⒈系爭建物是否為被告所有？
　　按當事人主張有利於己之事實者，就其事實有舉證之責任，
    民事訴訟法第277條前段定有明文。本件原告主張被告前於1
    07年3月1日以系爭申請書，並稱其為系爭建物之所有人向原
    告申請復查，有原告提出之系爭申請書正本（含被告身分證
    影本）在卷可憑（本院卷第183-184頁）。然被告否認系爭
    申請書為其所書立，其上簽章均非其所為。惟查：
　⑴本院依被告之聲請向原告調閱系爭土地申請案件全案資料，
    觀該申請案件資料（本院卷157-184頁），原告初於104年10
    月30日發函向被告請求拆除系爭建物返還占用土地，並請求
    給付使用補償金，嗣訴外人即被告之子陳亮宏於同年11月20
    日填載承租國有非公用不動產申請書，向原告申請租用系爭
    建物所占用之系爭土地（收件編號：104FA0000000號），經
    原告核准，嗣於106年11月13日出具併同主體建築改良物居
    住使用切結書，向原告表示系爭建物為其所有，且自82年7
    月21日前即併同毗鄰之門牌號碼臺南市○市區○○路000○0號主
    體建物居住、使用。陳亮宏、被告復於107年1月15日以渠等
    為共同申請人出具申請書，向原告表示系爭地上物實為被告
    所有，請求原告註銷陳亮宏收件編號：104FA0000000號之土
    地申租案，改由被告續辦系爭土地之承租，原告並於同年1
    月24日同意陳亮宏申請註銷上開土地申租案。嗣於同年3月1
    日以被告名義所為之系爭申請書，以系爭地上物為被告所有
    為原因向原告複查，原告再於同年3月12日發函通知被告將
    派員至現場辦理複查，復於108年3月13日發函請求被告給付
    使用補償金。是依上開申請資料，原告先後通知被告拆除系
    爭建物及給付使用補償金，被告均無異議，更與陳亮宏共同
    具名撤銷前開陳亮宏之土地申租案，足認被告對於其為系爭
    建物之所有人並無異議。被告否認系爭申請書上之簽章非其
    親簽或授權蓋用，顯係臨訟卸責之詞，不值採信。
　⑵又證人陳亮宏於110年4月9日言詞辯論期日到庭證稱：（提示
    本院卷第53-65頁系爭建物照片），伊不知道系爭建物是誰
    搭建的，伊有看伊母親在使用，伊很少去那裡，不知道裡面
    的使用情形；（提示本院卷第37頁系爭申請書）伊沒有看過
    系爭申請書，系爭申請書不是伊提出的，誰寫的伊真的不知
    道，伊第一次看到系爭申請書等語（本院卷第88-89頁）。
    陳亮宏雖證稱伊不知道系爭建物係何人搭建，惟依前開系爭
    土地申請案件，陳亮宏先於104年11月20日以系爭建物為其
    所有向原告申請承租系爭建物占用部分之系爭土地，後又於
    107年1月15日出具申請書改以系爭建物為其父即被告所有申
    請撤銷前開承租，卻於本院審理時證稱不清楚系爭建物為何
    人所建，顯與上開客觀證據不符，且陳亮宏為被告之子，所
    為證言自有迴護偏頗之虞，不足採信。
　⑶另被告於本院110年4月9日言詞辯論期日自承：伊在38、39年
    前興建系爭建物的時候，證人他才10歲而已，他怎麼會知道
    等語，有110年4月9日法庭錄音勘驗筆錄附卷可佐（本院卷
    第226-228頁），佐以系爭建物長期由被告之配偶陳鄭梅甚
    在支配使用，倘系爭建物為第三人所搭建，豈有可能容許被
    告之配偶長期占用之理。顯見系爭建物為被告所搭建而原始
    取得所有權，被告抗辯系爭建物非其所有云云，要難採信。
  ⒉原告向被告請求相當於租金之補償金，有無理由？
　　又無法律上之原因而受利益，致他人受損害者，應返還其利
    益，民法第179條定有明文。而依不當得利之法則請求返還
    不當得利，以無法律上之原因而受利益，致他人受有損害為
    其要件，故其得請求返還之範圍，應以對方所受之利益為度
    ，非以請求人所受損害若干為準，無權占有他人土地，可能
    獲得相當於租金之利益為社會通常之觀念（最高法院61年台
    上字第1695號判例意旨參照）。再按城市地方房屋之租金，
    以不超過土地及其建築物申報總價年息百分之10為限，土地
    法第97條第1項定有明文；另土地法第105條復規定，同法第
    97條之規定，於租用基地建築房屋準用之，是建築基地（即
    土地）之租金，亦按土地申報地價年息百分之10為限。惟此
    年息百分之10為限，乃指基地租金之最高限額而言，非謂所
    有租賃基地之租金必須照申報價額年息百分之10計算之，尚
    須斟酌基地之位置，工商繁榮程度、使用人利用基地之經濟
    價值、所受利益，彼等關係及社會感情等情事以為決定。又
    租金之請求權因5年間不行使而消滅，民法第126條亦有明文
    。而無法律上之原因而獲相當於租金之利益，致他人受損害
    時，如該他人之返還利益請求權已逾租金短期消滅時效之期
    間，對於相當於已罹消滅時效之利益，不得依不當得利之法
    則，請求返還（最高法院85年度台上字第2059號裁判參照）
    。經查：
  ⑴系爭建物為被告所有，業如前述，且被告並未提出證據證明
    有何正當占有權源，是被告之系爭建物無權占用原告管理之
    系爭土地，應可認定。被告無權占用系爭土地獲有相當於租
    金之利益，原告依不當得利之規定，訴請被告返還相當於租
    金之不當得利，自屬有據。而本件原告係於109年7月28日聲
    請本院核發支付命令，有民事支付命令聲請狀上本院收文戳
    章可憑（司促卷第7頁），自該日回溯5年即104年7月29日以
    前之不當得利，被告得拒絕返還。而本件原告已於110年9月
    9日具狀陳明僅請求自聲請支付命令前5年即104年7月29日起
    算之不當得利，且因被告所有之系爭建物迄今仍占用原告管
    理之系爭土地，故請求自104年7月29日起至110年8月31日止
    之不當得利，即屬有據。
  ⑵又系爭土地位於臺南市新市區福壽段，鄰民生路，周遭有餐
    飲店、商店，屬新市區主要經濟活動範圍，本院審酌系爭土
    地所在之位置、工商繁榮程度、被告占用系爭土地所受之利
    益等情，認原告主張按申報地價年息百分之5計算，尚屬適
    當。是據此計算，被告自104年7月29日起至110年8月31日止
    ，所受相當於租金之不當得利金額為250,211元（計算式詳
    如附表所示），是本件原告得請求相當於租金之補償金為25
    0,211元。
五、綜上，原告依據不當得利之法律關係，請求被告給付250,21
    1元，及其中186,831元自支付命令送達翌日即109年8月22日
    起；其中63,380元自民事準備書續㈠狀送達翌日即110年9月1
    1日起，均至清償日止，按週年利率5％計算之利息，為有理
    由，應予准許。
六、本件事證已臻明確，兩造其餘主張、陳述及所提之證據暨攻
    擊防禦方法，核與判決結果不生影響，爰不逐一論述，併此
    敘明。
七、本判決係就民事訴訟法第427條規定適用簡易程序所為被告
    敗訴之判決，依同法第436條第2項準用第389條第1項第3款
    規定，應依職權宣告假執行。原告聲請願供擔保宣告假執行
    ，即無必要。另依被告之聲請，依同法第392條第2項規定，
    宣告被告如為原告預供擔保後，得免為假執行
八、結論：本件原告之訴為有理由。爰依民事訴訟法第436條第2
    項、第78條、第389條第1項第3款、第392條第2項，判決如
    主文。
中　　華　　民　　國　　110 　年　　10　　月　　25　　日
                   新市簡易庭  法  官  曾仁勇
附表：
占用土地：臺南市○市區○○段0000地號    占用期間 計算公式:公告地價×占用面積×年息5％÷12＝每月使用補償金（小數點以下無條件捨去） 每月使用補償金×占用期間＝應繳金額（小數點以下無條件捨去） 備註 104年7月29日至104年12月31日 8,300元×69.83㎡×5％÷12月＝2,414元 ①2,414元×3/31＝233元 ②2,414元×5個月＝12,070元 原支付命令請求範圍186,831元 105年1月1日至 108年12月31日 12,500元×69.83㎡×5％÷12月＝3,636元 3,636元×48個月＝174,528元  109年1月1日至 110年8月31日 10,893元×69.83㎡×5％÷12月＝3,169元 3,169元×20個月＝63,380元 起訴後擴張部分63,380元 總計  250,211元  
以上正本係照原本作成。
如不服本判決，應於判決送達後20日內，向本院提出上訴狀並表
明上訴理由，如於本判決宣示後送達前提起上訴者，應於判決送
達後20日內補提上訴理由書（須附繕本）。
如委任律師提起上訴者，應一併繳納上訴審裁判費。
中　　華　　民　　國　　110 　年　　10　　月　　25　　日
                                書記官  吳佩芬